最高法院刑事判決　　　　　　　　　　　　　　　九十三年度台上字第一四九五號
　　上　訴　人　甲○○
　　選任辯護人　何志揚律師
右上訴人因妨害婚姻案件，不服台灣高等法院台中分院中華民國九十年七月十一日第
二審判決（九十年度上訴字第八五０號，起訴案號：台灣彰化地方法院檢察署八十九
年度偵字第四四三三號），提起上訴，本院判決如左：
    主  文
原判決撤銷，發回台灣高等法院台中分院。
    理  由
本件原判決認定上訴人甲○○與告訴人謝麗娥於民國八十七年三月九日，在台南縣關
廟鄉五甲村告訴人住處舉行結婚儀式。告訴人於婚後即隨同上訴人同居在彰化縣埔心
鄉上訴人住處。嗣告訴人生產後身體不適而返回台南縣關廟鄉娘家，上訴人未接回告
訴人，二人因而疏遠。上訴人已為有配偶之人，竟於八十八年七月四日，在彰化縣埔
心鄉○○路七十三巷五十九號自宅，又與不知情之蕭雅鳳結婚，而重為婚姻等情。因
而撤銷第一審諭知上訴人無罪之判決，改判論處上訴人有配偶而重為婚姻罪刑，固非
無見。
惟查：(一)、認定犯罪事實所憑之證據，須實際存在，就該案卷宗不難考見者，始克當
之。倘判決書內所記載之證據，與卷宗內筆錄或文件之內容不相適合，則其判決之根
據，實際上並不存在，自屬採證違法。(1)、原判決認定上訴人有前揭犯行，係以：上
訴人亦不否認告訴人於八十七年三月九日當日即與其回彰化縣埔心鄉住處，並於晚上
宴請客人，參加者有上訴人之父母、姨丈、舅舅、外婆、阿姨共七、八人，和告訴人
親友約四、五桌（原判決第三頁第三至六行），為其主要論據之一。然稽諸原審九十
年五月三十一日訊問筆錄，受命法官訊問上訴人：「那天如何辦訂婚？」筆錄原記載
上訴人答稱：「我父母、姨丈、舅舅、外婆、阿姨共七、八人，和告訴人親友約四、
五桌。沒有人主持」（原審卷第十八頁）。上訴人既僅就當天如何辦訂婚一事回答，
則如何得以上訴人上開供述內容，據以推論上訴人並不否認告訴人於八十七年三月九
日當日即與其回彰化縣埔心鄉，並於晚上宴請客人，參加者有其父母、姨丈、舅舅、
外婆、阿姨共七、八人，和告訴人親友約四、五桌等情？況原審上開筆錄所載上訴人
答稱各情，經書記官與上訴人選任辯護人，於九十年八月三日勘驗錄音帶後，已更正
為：「我父母、姨丈、舅舅、外婆、阿姨共七、八人，告訴人那邊請親友約四、五桌
。沒有人主持」等情（原審卷第十八頁）。原判決認定上情所依憑上訴人之供述，核
與卷宗內上訴人原審筆錄所載內容不盡相符，其認定事實所採之證據難謂於法無違，
尚有未合。(2)、原判決認定上訴人有前揭犯行，係以上訴人供承：孩子出生後一、二
個月，為了孩子出生登記，有去辦結婚登記，但因戶政機關說是訂婚證書，不能辦結
婚登記（原判決第三頁第六至八行）等情，為其主要論據之一。然稽諸偵查及原審筆
錄，檢察官訊問上訴人：「是否有拿結婚證書去登記？」上訴人答稱：「我是要辦理
小孩子的戶口登記，但戶政機關說是訂婚證書，不能登記」（偵查卷第三十九頁）；
原審受命法官訊問上訴人：「何時去登記結婚但沒有辦成？」上訴人答稱：「請客後
，孩子出生後一、二個月，為了戶口因孩子出生要辦登記，為怕孩子登記父不詳」（
原審卷第三十頁）。上訴人是否未曾供述前往戶政機關辦理結婚登記？原判決認定上
情所依憑上訴人於偵查及原審審理中之供述，核與卷宗內上訴人偵查及原審筆錄所載
內容不盡相符，其認定事實所採之證據難謂於法無違，尚有未合。(二)、有罪判決書之
事實一欄，為判斷其適用法令當否之準據，法院應將依職權認定與論罪科刑有關之事
實，翔實記載，然後於理由內逐一說明其憑以認定之證據，並使事實認定與理由前後
說明，互相適合，方為合法。倘事實認定與理由前後說明，不相一致，或事實與理由
欄內之記載，前後齟齬，按諸刑事訴訟法第三百七十九條第十四款後段規定，均屬判
決理由矛盾之當然違背法令。原判決論斷證人許劉卻（原判決誤繕為劉理卻）所供述
之內容，不能為有利上訴人之認定，係以許劉卻係上訴人之鄰居，所為證言難免迴護
上訴人（原判決第三頁第十九行至第四頁第六行），為其主要論據之一。然原判決援
引證人許劉卻證稱：「我住告訴人隔壁，有天我問告訴人說你不用幫你婆婆煮飯嗎？
結果告訴人回答我說對方只有來訂婚又沒有結婚我何必幫他煮飯。」（原判決第四頁
第一至二行）等語，苟屬無訛。則許劉卻是否供稱伊係住在告訴人之隔壁？乃原判決
竟以許劉卻係上訴人之鄰居，而據以論斷許劉卻證述各情不足為有利上訴人之認定。
其理由欄之論斷，前後非無齟齬，尚有未合。(三)、有罪之判決書，對於被告有利之證
據不採納者，應記載其理由，刑事訴訟法第三百十條第二款定有明文。第一審為上訴
人無罪之諭知，係以：卷附之結婚證書原本其內所載，即於某年月日在某處所「舉行
結婚典禮」一句，業將其中之「結」字塗抹，並於該字右旁另書以「定」字，且細觀
塗抹「結」字之墨色、該「定」字之墨色及證書內其餘字跡之墨色均互核同一，堪認
係將「結」字塗抹、另改書「定」字等，與填載書寫全部結婚證書之其餘文字，係在
同一時、地，以相同之筆完成，上訴人所辯當日僅有訂婚一節，尚非無稽。反觀該證
書上「結」字遭塗抹後另於左旁再書以補上一「結」字，該「結」字之墨色與所用之
筆，與證書內其餘字體均明顯有別，應可見此「結」字與其餘證書內字跡非同一時、
地所為，此結婚證書既原為告訴人收執至偵查中始提出，亦可疑為告訴人事後臨訟所
補寫。況果如告訴人所言當日因同時舉行結婚、訂婚之儀式，則逕於上揭「結」字旁
加寫一「定」字，已足可表結婚、定婚同時舉辦之旨，又何須將該「結」字抹去再補
一「結」字。再核閱由告訴人提出附卷之當日儀式及宴客照片，上訴人雖身著正式服
裝，惟究與一般結婚新郎禮服有別，告訴人所著亦與新娘婚紗有所不同。且衡諸當日
舉行儀式及宴客之地點在女方家中，告訴人未能提出證據證明上訴人（即男方）亦有
大批親友與宴，或上訴人有另行舉辦婚宴宴請男方親友。又結婚之喜帖、禮金簿、正
式之婚紗結婚照等亦均闕如等情，堪認當日所舉行者為訂婚之儀式（第一審判決理由
欄四）等情，為其主要論據。第一審所為論斷說明各情是否屬實？苟第一審所為論斷
說明各情確屬事實，其何以不能為有利上訴人之認定？原審就上情未詳予調查釐清，
復未說明上情何以不能為有利上訴人認定之理由，其查證未盡且理由欠備，遽行判決
，尚嫌速斷，其審理猶有未盡。上訴意旨指摘原判決不當，尚非全無理由，應認有撤
銷發回更審之原因。
據上論結，應依刑事訴訟法第三百九十七條、第四百零一條，判決如主文。
中　　　華　　　民　　　國　　九十三　　年　　　三　　　月　　二十五　　日
                              最高法院刑事第三庭
                                  審判長法官  董　明　霈
                                        法官  林　茂　雄
                                        法官  張　祺　祥
                                        法官  花　滿　堂
                                        法官  陳　世　淙
      右正本證明與原本無異
                                              書  記  官
中　　　華　　　民　　　國　　九十三　　年　　　四　　　月　　　一　　　日
                                                                      Ｒ
